# 反向购买的合并成本计算

提问人：lv1025280320 时间：2022-07-06 14:02:30
请教陈版：
反向购买交易中，法律上的子公司被视为会计上的购买方。如果多家公司同时被上市公司收购，均成为“法律上的子公司”；或者重组方注入上市公司一组构成业务的资产，却并非一个法律实体，这种交易是否属于反向购买，是否应按照反向购买的原则进行处理的问题，实务中一直存在不同的理解，甚至出现了一个上市公司对同一交易在交易申报时和交易完成后采取不同的会计处理的现象。
一、案例背景A公司是上市公司，主营业务为建筑业。2xl4年 2 月 1 日，A公司临时股东大会审议通过向B公司非公开发行股份，购买B公司持有的C、D、E三家建筑公司的100%股权。 A 公司此公司此次非公次非公开开 发 行前的股份份 为2,000 万股万股，，向向 B 公司公司 发 行股行股份份数数 为6,000 万股万股，，非公非公开开 发 行完成后，， B 公司控制 A 公司。公司。 C、 D、 E 公司公司 评 估估确确 认 的公允价 值 分分 别 是是 3,000 万元、万元、 9,000 万元、万元、 12,000 万万元元，， A 公司按有关关 规 定定确确定的股票价格 为 股股 4 元。元。2x14年 9 月 1 日，非公开发行监管部门核准并办理完成股份登记等手续。 问题 ：： A 公司此次企 业 合并的合并成本是多少？？
二、会二、会 计 准准 则 及相及相关关 规 定定《企业会计准则讲解（ 2010 ）》第二十一章指出：“某些企业合并中，发行权益性证券的一方因其生产经营决策在合并后被参与合并的另一方所控制的，发行权益性证券的一方虽然为法律上的公司，但其为会计上的被购买方，该类企业合并通常称为反向购买。”《企业会计准则讲解（ 2010 ）》第一章指出：“会计主体，是指企业会计确认、计量和报告的空间范围。......会计主体不同于法律主体。”《企业会计准则讲解（ 2010 ）》第三十四章指出：“子公司可以是企业，如《公司法》所规范的股份有限公司、有限责任公司等；也可以是主体，如非企业形式的、但形成会计主体的其他组织，如基金以及信托项目等特殊目的主体等。”
三、案例解析在反向购买的定义中，并未要求会计上的购买方是一个法律实体，我们认为，作为会计处理中的判断，应该更关注其是否构成会计主体，而不应该片面地将其理解为一个法律实体。不能不能 简单 地因地因 为 法律上的被 购买 方不是一个法律主体就判断交易不是反向 购买 ，，而而 应该 判断法律上的被 购买 方是否方是否构构成一个会 计 主体。主体。 1. 需要判断本次交易的 类 型。型。在本次合并中，A公司发行股票向B公司定向增发实施合并，在合并完成后，B公司控制A公司，构成反向购买。A公司是会计上的被购买方，而法律上的子公司成为会计上的购买方。但在本案例中，法律上的子公司为C公司、D公司、E公司，存在多个法律实体，如何判定 谁 是是 购买 方方？？在准则有关“主体”的指引中，强调了会计上的主体并不等同于法律实体。本案例中，C公司、D公司、E公司三家建筑公司在交易前同受B公司控制，交易后同时成为A公司的子公司，且这三家公司符合会计主体（以下简称为CDE主体）的定义。 CDE 主体是主体是 购买 方。方。 2. 反向反向 购买 中中，，合并成本 应 以假以假 设 法律法律上的子公司（（会会 计 上上 购买 方方））以以 发 行行 权 益性益性 证 券的方式 为获 取在合并后 报 告主体的股 权 比例比例，， 应 向法律上母公司（（会会 计 上被上被 购买 方方））的股的股 东发 行的行的 权 益性益性 证 券数量与 权 益性益性 证 券公允价 值计 算算的的 结 果。果。本交易中，会计上的购买方为CDE主体，包含多个法律实体的情况下，应该如何计算和假设CDE主体会发行的权益性证券的数和公允价值？在第一个分析中，C公司、D公司、E公司三家公司一起构成会计上的购买方—CDE主体。因此，可以合理地假定购买方CDE主体在购买日的公允价值等于C公司、D公司、E公司三个公司公允价值之和。假假 设购买 方方 CDE 主体在合并之前前 发 行在外的股份份 为X 股股，，其以向其以向 A 公司股公司股 东发 行股行股份份的方式的方式 实 施合并。 根据上述假定和假设，反向购买合并成本计算过程如下：（ 1 ）购买对CDE主体的公允价值=3,000+9,000+12,000=24,000（万元）（ 2 ）合并交易完成后，B公司对A公司的持股比例=6,000+（2,000+6,000）=75%（（ 3 ）） 购买 方方 CDE 主体合并前 权 益性益性 证 券的券的每每股价股价 值=24,000÷X 万元万元假假 设购买 方方 CDE 主体以向 A 公司股公司股 东发 行股行股份份的方式的方式 实 施合并施合并，，那那么么 CDE 主体在合并后主体中所占比例也 应为75%, 由此由此 购买 方方 CDE 主体向主体向 A 公司股公司股 东发 行的股行的股份份数数 =X ÷ 75%-X （（ 4 ））合并成本 =购买 方方 CDE 主体向主体向 A 公司股公司股 东发 行股行股份份的公允价 值=CDE 主体合并前 权 益性益性 证 券券每每股公允价 值x购买 方方 CDE 主体向主体向 A 公司股公司股 东发 行的股行的股份份数量数量 =(24,000÷X ）） x （（ X/75%-X ）） =24,000 x （（ 1÷75%-1 ）） =8,000 （（万元万元））综上所述，我们认为A公司此次企业合并的合并成本为8,000万元。同时，通过本案例，我们可以进一步总结，在反向购买中，如果会计上的购买方对应多个法律实体，应把多个法律实体视同为一个会计主体，并假设这个主体向会计上被购买方的原股东发行权益性证券，反向购买交易的合并成本可以公式化为：购买方的公允价值合计x（1÷购买方在合并后主体中所占的股权比例-1）
我的我的 问题 是是：（：（ 1 ））如何理解（（ 3 ）） X/75%-X 代表的含 义 ？（？（ 2 ））直接用直接用 24000/75%-24000=8000 也等于本次的企 业 合并成本，，是否可以理解 为 ：：因因 为CDE100% 股股 权 和和 A 公司公司 75% 股股 权 的价的价 值 是是等等 值 的的，，那那 24000/75%=32000 万元是万元是 A 公司公司 100% 股股 权 的成本的成本，，由于由于 B 公司已公司已 经 支付了支付了 CDE100% 股股 权 作作 为对 价价（（价价 值 24000 万元万元），），因此只需再支付 32000-24000=8000 万元万元；；

回答人：chenyiwei
反向购买交易有一个特点：如果是完全的等价交换，即法律上购买方发行的股份数=会计上购买方股权的公允价值/法律上购买方（上市公司）的股价，且不涉及收取或支付现金补价、置换出资产等情况，那么反向购买交易的合并成本就等于该上市公司（法律上购买方）在本次发行前的总市值，即上市公司在本次发行前的原股份数量（ 2000 万股）*股价（ 4 元/股）=8000万元。这似乎更容易理解。因为反向购买交易的会计实质就是会计上购买方发行股份购买法律上购买方（原上市公司）的100%股权。